臺灣高等法院臺南分院民事判決　九十年度上國字第三號　ｅ
　　　上訴人即附
　　　帶被上訴人　台南縣永康市公所
　　　法定代理人　甲　○　○
　　　附帶上訴人　丙　○　○
　　　　　　　　　乙 ○ ○○.
右當事人間請求國家賠償事件，上訴人對於中華民國九十年一月十九日臺灣臺南地方
法院八十九年度國字第二號第一審判決提起上訴，被上訴人為附帶上訴，本院判決如
左：
　　　主　　　文
原判決關於命上訴人給付被上訴人乙○○○超過新台幣肆拾壹萬仟玖佰拾壹元、命
上訴人給付被上訴人丙○○超過新台幣參拾參萬捌仟捌佰零玖元，及各該部分假執行
之宣告，並命上訴人負擔訴訟費用之裁判廢棄。
右開廢棄部分，被上訴人在第一審之訴及假執行之聲請，均駁回。
原判決關於駁回後開之訴部分及其訴訟費用之裁判廢棄。
上訴人即附帶被上訴人應給付被上訴人即附帶上訴人乙○○○、丙○○各新台幣拾肆
萬元及自民國八十九年四月八日起至清償日止，按週年利率百分之五計算之利息。
上訴人其餘上訴駁回。
被上訴人其餘附帶上訴駁回。
第一、二審訴訟費用（確定部分除外），由上訴人負擔百分之二十六，餘由被上訴人
平均負擔。
附帶上訴訴訟費用，由上訴人負擔百分之九，餘由被上訴人平均負擔。
　    事    　實
甲、上訴人方面：
一、聲明：求為判決：(一)原判決不利於上訴人部分廢棄。(二)右廢棄部分，被上訴人在
    第一審之訴及假執行聲請均駁回。(三)被上訴人附帶上訴駁回。(四)第一、二審及附
    帶上訴訴訟費用均由被上訴人負擔。(五)如受不利判決願供擔保請准宣告免為假執
    行。
二、陳述：除與原判決記載相同者，予以援用外，另補稱略以：
（一）據卷附台南縣政府八十九年七月三日八九府工土字第九九七二六號函覆意旨略
      以：「：：前經貴局（指台南縣政府地政局）簽請公所（指上訴人機關）檢附
      地籍套繪圖案：：經貴局（指台南縣政府地政局）：：闢建農業產業道路在案
      ：：」等語以觀，系爭道路設置之初，上訴人機關僅係單純提供地籍圖配合訴
      外人台南縣政府開闢系爭路段而已，至實際規劃、設計、施作者則係台南縣政
      府，乃原審未察，遽認上訴人機關為負責設置、管理之機關，依法應為本件之
      賠償義務機關，於法自有未合。
（二）本件悲劇係肇因案發當夜適逢大雨，車行視線不良所致，已為被上訴人所自承
      ，從而當地縱已樹立警告標示或其他阻擋措施，亦無從避免本案發生，足見二
      者間顯無相當因果關係。
（三）又案發前被上訴人丙○○之子顏俊卿受訴外人陳坤憲（查誤載為陳坤豐）駕車
      搭載同行，該車行路線事前並經彼等同意，業據訴外人侯東閔於警訊供認無訛
      ，準此本件損害之發生顏俊卿與有過失，本件亦有過失相抵之適用，縱認上訴
      人應負國家賠償責任，惟就被上訴人已支出殯葬費用項目是否必要、浪費，暨
      原審法院判令上訴人各賠償被上訴人精神慰撫金各新台幣（下同）一百萬元殊
      嫌過高，應依法酌減，另被上訴人因本件車禍已具領強制保險金，亦應依法扣
      抵。
（四）末查，原審法院命上訴人賠償精神慰撫金一百萬元已屬過高，乃被上訴人再附
      帶上訴請求增加慰撫金數額，顯無理由。
乙、被上訴人方面：
一、被上訴之聲明：求為判決：(一)上訴駁回。(二)第二審訴訟費用由上訴人負擔。
    附帶上訴聲明：(一)原判決不利附帶上訴人部分（扶養費除外）駁回。(二)右開廢棄
    部分，附帶被上訴人應給付附帶上訴人丙○○壹佰伍拾萬元，應給付附帶上訴人
    乙○○○壹佰伍拾萬元，及均自民國八十九年四月八日起至清償日止，按週年利
    率百分之五計算之利息。(三)附帶上訴部分訴訟費用及第一審訴訟費用由附帶被上
    訴人費擔。
二、陳述：除與原判決記載相同者，予以援用外，另補稱略以：
（一）關於上訴人是否為國家賠償法第五條第二項所是賠償義務機關之部分
    1.被上訴人在原審起訴主張上訴人因負損害賠償之責，係以國家賠償法（以下簡
      稱國賠法）第三條第一項為依據，而同法第九條第二項復明定以該公共設施之
      設置或管理機關為賠償義務機關，故上訴人是否為賠償義務機關，僅須確定上
      訴人是否為案發現場道路（即公共設施）之設置或管理機關即可。
    2.本件案發現場道路路權係永康市，並由該市公所管理與維護，業由台南縣政府
      ，縣府工務局及永康市公所三方人員於民國八十九年七月十九日會勘確認，而
      由縣府於八十九年七月廿五日以八九府土土字第一一八二九號函覆原審，原審
      在判決理由四乃確定上訴人確為國賠法第九條第二項所指賠償義務機關，上訴
      人空言否認，其為無據，不待再論。
（二）關於上訴人對案發公共放施之設置或管理之久缺與被上訴人所受損害間因果關
      係之部分
    1.上訴人未為末端緊接大排水溝之農地重劃道路設置警告標誌或阻絕設施，遑論
      案發時之大雨狀況，即便是平時晴天，在空曠平原中，道路末端突然不見，接
      入大排水溝，亦甚易讓人產生因兩旁之延續平坦地，而誤會路況之不變，徵諸
      社會一般人之觀念，其亦屬有不當過失，此就上訴人於事發後，即於現場豎立
      警告標示，足可資為反證
    2.上訴人就公共設之設置或管理有久缺，既為明確，其即有過失，已無可爭議，
      退一步言，縱然駕車之訴外人陳坤憲（亦誤載為陳坤豐）亦有過失，則上訴人
      與陳坤憲之過失行為均為其所生之損害之共同原因。上訴人仍應就其過失，與
      陳坤憲負共同侵權行為人之責任，依民法第一百八十四條、一百八十五條及六
      六例變一號之規定，上訴人對受侵害之被上訴人仍應負連帶賠償責任，而連帶
      賠償責任（連帶債務）之法律效果之一，即為各連帶義務人各負全部賠償之義
      務，換言之，受侵權人得向全體共同侵權行為人請求賠償，亦得僅向連帶賠償
      義務人之一提出全部賠償之請求，至連帶義務人間其彼此義務之清算，乃其內
      部之問題，與本案並無關連。
（三）關於殯葬費支出之必要與否部分
    1.民事法律所未規定者，依習慣，無習慣者，依法理，民法第一條定有明文，殯
      葬程序如何，法律固無規定，但民間習慣卻有之，因此習慣有者，即無迷信、
      必要與否之問題，否則法令只要統一規定人死後，只能如何處理，其他一切全
      不准為之，即可矣。至民間習慣若何？坊間書刊，只要有記載台灣風俗習慣之
      喪葬事項者，即均有之，遠者，如日據時期之片岡巖著，陳金田譯台灣風俗誌
      ，鈴木清一郎著，馮作民譯增訂台灣舊慣習習俗信仰，近者，如台灣省立新竹
      社會教育館印行婚喪禮儀手冊，其中項目尚遠較被上訴人所請求者為多，可見
      被上訴人所請求之殯葬費用支出，並未逾越民間習慣，揆以上引法文，可知被
      上訴人之請求非法所不許，甚為顯然。
    2.被上訴人請求之殯葬費用項目，未逾越習慣，已如前述，至各賠償金若何，被
      上訴人業已提出各承辦者之收據憑證，並非憑空任列，上訴人空言浪費（是否
      迷信、必要信之問題，已論述如前），所辯自不足採，更何況被上訴人所請求
      殯葬費用合計為五十三萬二十八百五十元，與政府提倡節約而在遺產及贈與稅
      法中容認之喪葬費之扣除額標準四十萬元，僅多十三萬二十八百五十元，其差
      異貝在雍罔習俗較多之故並無刻意浪費之處，至台南市葬儀商業同業公會葬儀
      價目表所列項目與金額，因其名目與被上訴人請求者不同，實難比對，且觀其
      項目，亦都僅為出殯當日之費用，而殯葬費用並非僅有出殯當日之費用，應無
      待多論。
（四）附帶上訴部分：（關於精神慰撫金部分）
      按人身無價，被上訴人之子顏俊卿遇難時僅十九歲，白髮人送黑髮人，被上訴
      人精神打擊實非筆墨可得形容，屏東大橋斷橋事件一案，其中一人受害人僅身
      體癱瘓，就領得一千四百萬元之國家賠償，更何況上訴人之子天人永別，人世
      悲淒，無以為甚。原審僅泛言斟酌兩造之經濟能力、身分地位，而未詳論經濟
      能力與身分地位高低與精神慰撫金多寡，有何關係？標準如何？而逕予核減附
      帶上訴人有關精神慰撫金之請求五百萬元，僅准二百萬元，其為不妥，不應維
      持，請准原請求受駁回部分各給付附帶上訴人各一百五十萬元。
　    理　    由
一、按依國家賠償法請求損害賠償時，應先以書面向賠償機關請求之；賠償機關拒絕
    賠償時，請求權人得提起損害賠償之訴，國家賠償法第十條第一項及第十一條第
    一項前段分別定有明文。本件國家賠償事件，被上訴人於八十八年九月七日以書
    面向上訴人請求之，經上訴人於八十八年十月十九日拒絕賠償，此有被上訴人提
    出之台南縣永康市公所八十八年十月十九日八八所秘字第三四０六六號函附卷可
    憑（見原審卷第十九頁），被上訴人於上訴人拒絕賠償後，提起本件國家賠償之
    訴，程序上自屬有據，合先敘明。
二、被上訴人於原審起訴主張：被上訴人丙○○、乙○○○分別為已故顏俊卿之父、
    母，顏俊卿於八十八年七月二十五日至崑山技術學院參加夜四技二專考試，考畢
    搭乘訴外人陳坤憲（起訴狀誤載為陳坤豐）所駕車牌號碼ＮＴ－六八八二號自小
    客車準備返家，途經台南縣永康市○○路八九一巷五十弄，因該巷弄為無尾巷，
    且末端緊臨大排水溝，巷尾復無警告標示，適逢豪雨視線不良，小客車墜落大排
    水溝，顏俊卿因而溺斃，被上訴人因此共同支出殯葬費五十三萬三千八百五十元
    ；另被上訴人丙○○、乙○○○分別為三十五年十月三十日、四十一年一月二十
    二日生，顏俊卿滿二十歲八十九年五月二十二日時，各自為五十三點五六歲（五
    十三又三六五分之二０五）、四十八點三三歲（四十八又三六五分之一二一），
    依台灣地區光復後歷年簡易生命表平均餘命，在八十三年男性平均餘命為七一．
    八三歲、女性為七七．八二歲，則被上訴人丙○○、乙○○○原可受扶養各為一
    八．二七年、二九．四九年，以八十七年度所得稅親屬寬減額每人每年七萬二千
    元，依霍夫曼計算法扣除中間利息，參酌被上訴人子女共五人（含顏俊卿），扶
    養費除以五，則丙○○可請求之扶養費為十九萬零三百五十四元，乙○○○可請
    求之扶養費為二十六萬五千二百六十四元；再被上訴人等因本案不幸，精神打擊
    甚鉅，遭受非財產上損害各二百五十萬元，被上訴人依國家賠償法規定，向道路
    設置管理機關提出損害賠償請求，詎上訴人拒絕賠償，為此，本於國家賠償法第
    三條第一項規定起訴請求上訴人給付被上訴人丙○○二百九十五萬七千二百七十
    九元，給付被上訴人乙○○○三百零三萬二千一百八十九元及自起訴狀繕本送達
    翌日起之法定遲延利息等語（被上訴人附帶上訴係僅就原審駁回其請求慰撫金各
    超過一百萬元部分，即駁回之一百五十萬元部分，對其餘部分並無不服）。
三、上訴人則以：事發地點台南縣永康市○○路八九一巷五十弄道路並非上訴人永康
    市公所設置、管理，上訴人非法定賠償義務機關；標誌之欠缺與被上訴人丙○○
    、乙○○○之子顏俊卿死亡間亦不具有因果關係；倘認上訴人依法應負國家賠償
    責任，惟被上訴人請求數額，其中殯葬費部分關於開路鼓工資、麵仔、罐頭紅燒
    曼（鰻）、虱目魚、餅、尤魚、糖果、十箱冰水、礦泉水、沙士、車資、搭帆布
    至、作法會帆布、桌子花瓶用具、電子琴工資、功果禮金、靈厝、六月十七日看
    塔位、六月二十七日做水轉、代付物品，均非治喪必要費用，應予扣除；又被上
    訴人主張以顏俊卿年滿二十歲，做為起算扶養年限，未扣除男子服役年限二年，
    自有未當；再依民法第一千一百十六條之一規定，夫妻間互負扶養義務，是對被
    上訴人負扶養義務者除子女外，尚包括配偶，是受扶養權利比例依法應減為六分
    之一；另依民法第一千一百十七條之規定直系血親尊親屬受有扶養權利者，以不
    能維持生活者為限，被上訴人並未舉證證明自顏俊卿成年（退役）之日起，有不
    能維持生活之情，空言請求賠償自屬無據；依被上訴人所受精神傷痛、暨彼等身
    分地位、經濟狀況，各請求新台幣二百五十萬元，誠屬過高，請依法酌減等語，
    資為抗辯。
四、經查被上訴人主張：其二人分別為已故顏俊卿之父、母，顏俊卿於八十八年七月
    二十五日，搭乘訴外人陳坤憲所駕車牌號碼ＮＴ－六八八二號自小客車準備返家
    ，途經永康市○○路八九一巷五十弄，因該巷弄為無尾巷，且末端緊臨大排水溝
    ，巷尾復無警告標示，適逢豪雨視線不良，小客車墜落大排水溝，顏俊卿因而溺
    斃之事實，業據提出戶口名簿影本一件、相片四紙、剪報二紙等件為證，且經本
    院調取台灣台南地方法院檢察署八十八年度相字第一０二五號卷查核屬實，並為
    上訴人所不爭執，自堪信為真實。
五、按公有公共設施因設置或管理有欠缺，致人民生命、身體或財產受損害者，國家
    應負損害賠償責任；且以該公共設施之設置或管理機關為賠償義務機關，國家賠
    償法第三條第一項、第九條第二項訂定明確。被上訴人主張：上訴人為系爭道路
    之管理機關，因管理有欠缺致其子顏俊卿落水死亡等語；然上訴人否認其為系爭
    道路之設置管理機關，其非法定賠償義務機關，且顏俊卿所以死亡，最主要係因
    天候因素，與標誌之欠缺無因果關係，被害人搭乘第三人陳坤憲之汽車，因陳坤
    憲之過失人車掉落排水溝，有類推民法第二百二十四條過失相抵之適用等語。則
    兩造爭執要旨厥為：上訴人是否為系爭巷道之法定賠償義務機關？被害人顏俊卿
    之死亡與系爭道路標誌之欠缺有無因果關係？經查：
（一）上訴人固提出法務部七十七年九月五日法七十七律決字第一二九九一號函抗辯
      ：系爭道路之法定賠償機關係台南縣政府，並非上訴人云云。惟查，該函文所
      指由縣市政府負責養護之道路，係指依公路法規定之縣、鄉道路，而系爭台南
      縣永康市○○路八九一巷五０弄前巷道係屬永康交流道特定區編定為農業區○
      ○路段前經台南縣政府地政局辦理農地重劃闢建農業產業道路在案，有台南縣
      政府八十九年七月三日八九府工土字第九九七二六號函附卷可憑（見原審卷第
      七三頁），且台南巿政府命其工務局會同永康巿公所於八十九年七月十九日會
      勘本事件發生地之通路係由何機關負管理修復，其會勘結論為「本案經會同有
      關單位及人員實地勘查，所陳農路位於大灣農地重劃區，經前往永康地政事務
      所查明結果，該路段權屬永康巿，並由該巿公所管理與修復」，亦有台南縣政
      府八十九年七月二十五日八九府工土字第一一八二八九號函及會勘紀錄附卷足
      稽（見原審卷第七四頁及本院卷第廿五至三十頁），且查案發農路其地號係永
      康巿大灣段四０九六之二號，其所有權為永康巿，管理者為永康巿公所，亦有
      地籍謄本在卷可參（見本院卷第廿七頁），是本件發生事故之農路其管理與修
      復確應為上訴人無誤，則上訴人抗辯：其非系爭道路之法定賠償義務機關云云
      ，即不足採。
（二）按「產業道路之養護事項如左：四、行車安全設備：：(二)行車危險路段，在未
      改善前應於適當位置設警告標誌或反光鏡，各種標誌應保持完整明顯。(三)因路
      基缺口或橋樑損壞致交通阻斷時，應即時設置警告標誌。：：」，臺省產業道
      路養護辦法第五條第四項第二款、第三款定有明文。查系爭巷道為無尾巷，末
      端緊臨大排水溝，地上復無路障或警告標示（見原審卷第十四頁照片所示），
      如逢天候因素致視線不良，即容易致人車掉落大排水溝，而生危險。上訴人既
      為系爭道路之養護管理機關，依上開規，即有設置警告標誌防止危險發生之義
      務，詎其未為設置適當防護設備，致顏俊卿搭乘由訴外人陳坤憲駕車牌號碼Ｎ
      Ｔ－六八八二號自小客車行經系爭道路末端，亦疏未注意路末係緊臨排水溝而
      未煞停，致人車墜落大排水溝，顏俊卿因而溺斃，則顏俊卿之死亡與上訴人未
      設置警告標誌，顯有因果關係。則上訴人抗辯稱其無過失云云，殊不足取。是
      上訴人台南縣永康市○○○○○道路之管理自有欠缺，被上訴人依據國家賠償
      法第三條第一項規定，請求賠償損害，自為法之所許。
六、按國家賠償法第五條規定：國家損害賠償，除依本法規定外，適用民法之規定。
    又按「不法侵害他人致死者，對於支出殯葬費之人，亦應負損害賠償責任」、「
    被害人對於第三人負有法定扶養義務者，加害人對於該第三人亦應負損害賠償責
    任」且「不法侵害他人致死者，被害人之父、母、子、女及配偶，雖非財產上之
    損害，亦得請求賠償相當之金額。」民法第一百九十二條第一項、第二項及第一
    百九十四條分別定有明文。查上訴人應依國家賠償法規定負賠償損害責任，已如
    上述。茲就被上訴人請求金額能否准許，及有無類推民法第二百二十四條過失相
    抵之適用？分述於下：
    (一)殯葬費用部分：被上訴人主張其共同支出殯葬費五十三萬三千八百五十元，業
      據提出收據影本十二紙為證，經查：
      (1)麵仔、罐頭紅燒曼（鰻）、虱目魚、餅、尤魚、糖果、十箱冰水、礦泉水、
      沙士等共支出一萬一千九百六十元部分：上訴人抗辯非殯葬必要之費用，但查
      此部分均屬祭祀物品，惟數量稍嫌過多，爰酌減二分之一，即准許五千九百八
      十元。
      (2)電子琴工資六千五百元部分：上訴人抗辯無此必要費用。查火葬儀式中已有
      鼓吹、樂隊費用，則此部分顯屬重複編列，應予扣除。
      (3)功果禮金四萬八千元部分：上訴人抗辯請求金額過高，稍嫌浪費，本院審酌
      其請求金額確有過高情形，爰酌減二分之一，即准二萬四千元。
      (4)代付物品三千三百九十元部分：上訴人抗辯亦無此費用之必要。查被上訴人
      未具體說明其所代付者為何種物品並提出證據，難認係殯葬之必要費用，此部
      分應予扣除。
      (5)火葬一式三十二萬元部分：上訴人抗辯稱：庫錢花費過多，樂隊亦無必要等
      語。查被害人顏俊卿係六十九年出生，原仍為學生，其中金紙之庫錢部分請求
      五萬六千元，核與其身分、地位而言稍嫌過多，爰酌減二分之一，即准二萬八
      千元。另樂隊十六人共二萬二千四百元，按喪葬儀式多有樂隊伴奏，惟不必用
      十六人之樂隊，本院認以八人樂隊為適當，亦酌減二分之一，即准一萬一千二
      百元。至於其餘部分，經核均為火葬之必要費用，應予准許，故火葬費應酌減
      三萬九千二百元，即此部分應准許二十八萬零八百元，超過部分，不能准許，
      應予駁回。
      (6)其他自開路鼓工資、車資、搭帆布至、作法會帆布、桌子花瓶用具、靈厝、
      六月十七日看塔位、六月二十七日做水轉：：等項，依目前之社會風俗習慣，
      均屬殮葬所需，並未超出合理範圍。且喪葬包辦項目是否必要，各地風俗習慣
      不同，而喪葬儀式，本在追念死者並慰生者，何項目係屬必要，本因死者及其
      家屬之身份、宗教信仰及地域之風俗習慣而有不同，被上訴人為其子出所為喪
      葬儀式，自應予尊重，被上訴人此部分主張，尚稱合理，核屬喪葬之必要費用
      ，爰准許之。
      (7)以上應扣減部分合計為七萬九千零七十元，故被上訴人之請求於四十五萬四
      千七百八十元範圍內為有理由（計算式為：000000-000000=454780），超過此
      部分之請求為無所據，應予駁回。是被上訴人二人就其個別支出部分即二十二
      萬七千三百九十元，為有理由，應予准許。
    (二)扶養費部分：
      按「受扶養權利者，以不能維持生活而無謀生能力者為限，前項無謀生能力之
      限制，於直系血親尊親屬不適用之」，民法第一千一百十七條定有明文。另最
      高法院六十二年第二次民庭庭推總會議決議：「民法第一千一百十七條第一項
      規定，受扶養權利者，以不能維持生活而無謀生能力者為限。而同條第二項僅
      規定，前項無謀生能力之限制，於直系血親尊親屬不適用之，並非規定前項之
      限制，於直系血親尊親屬不適用之。是直系血親尊親屬，如能以自己財產維持
      生活者，自無受扶養之權利；易言之，直系血親尊親屬受扶養之權利，仍應受
      不能維持生活之限制」。依該決議之旨，須受扶養權利者能以自己財產維持生
      活，始能認無受扶養之權利。本件被上訴人丙○○、乙○○○既為顏俊卿之父
      母即直系血親尊親屬，則於其不能維持生活時，即可請求上訴人賠償其因顏俊
      卿死亡喪失法定扶養權利所受之損害。查，乙○○○並無職業及財產資料，近
      五年來均未報稅，可見並無收入，自屬不能維持生活而得請求已成年之顏俊卿
      扶養。丙○○名下雖有一筆不動產供居住使用，且年收入為十七萬元，暫可維
      持生活，有財政部台灣省南區國稅局佳里稽徵所八十九年十二月十一日檢附其
      二人八十七年度綜合所得稅申報資料等影本在卷可參（見原審卷第一一五至一
      一八頁）。然勞工強制退休年齡為六十歲，勞動基準法第五十三條定有明文，
      故丙○○自其滿六十歲起可推定不能維持生活，依法得以滿六十歲為扶養費請
      求起算日。又被上訴人丙○○、乙○○○分別為三十五年十月三十日、四十一
      年一月二十二日生，而顏俊卿滿二十歲即八十九年五月二十二日時，乙○○○
      為四十八點三三歲（四十八又三六五分之一二一），依台灣地區光復後歷年簡
      易生命表平均餘命，在八十八年男性平均餘命為七二．四六歲，女性為七八．
      一二歲，被上訴人僅請求以男性七一．八三歲、女性七七．八二歲為計算標準
      ，自無不可，則被上訴人丙○○、乙○○○原可受扶養各為一一．八三年、二
      九．四九年。被上訴人有子女五人（包括顏俊卿在內），均對被上訴人負扶養
      義務，被上訴人二人為夫妻關係，依法亦應互負扶養義務，故被害人顏俊卿所
      負之扶養義務僅應分擔六分之一，依事故發生之八十八年度扶養親屬寬減額每
      年七萬二千元計算本件扶養費，再依霍夫曼計算法扣除中間利息，則丙○○可
      請求之扶養費為十一萬三千七百六十五元（計算式詳如附表一），乙○○○可
      請求之扶養費為二十二萬一千零五十四元（計算式詳如附表二）。
    (三)精神慰撫金部分：被上訴人主張其遭喪子打擊，精神上所受痛苦甚鉅，請求上
      訴人支付精神慰撫金各二百五十萬元等情。查顏俊卿為被上訴之子，遇難時已
      滿十九歲，英年早逝，被上訴人等受此打擊，精神上所受之痛若必然殊深。又
      被上訴人丙○○小學畢業，乙○○○未受教育。丙○○以採蚵為業，乙○○○
      則係家庭主婦等情，業據被上訴人具狀陳明在卷，且被上訴人丙○○有一筆不
      動產，年收入十七萬元，有財政部台灣省南區國稅局佳里稽徵所八十九年十二
      月十一日南區國稅佳里資字第八九０一七一三九號函附卷足參，而永康市公所
      為政府機關，是本院斟酌兩造之經濟能力、身分地位及被上訴人等精神上所受
      之痛楚等一切情狀，認被上訴人之請求各以一百二十萬元為適當（即原審准許
      之各一百萬元為允當，附帶上訴部分准許二十萬元），逾此範圍之請求，不應
      准許，應予駁回。
    (四)綜上所述，被上訴人乙○○○所得請求上訴人賠償之損害，合計為一百六十四
      萬八千四百四十四元（227390＋0000000＋221054＝0000000），丙○○所得請
      求之損害合計為一百五十四萬一千一百五十五元（227390+0000000+113765
      =0000000）。
七、另按損害之發生或擴大，被害人與有過失者，法院得減輕賠償金額或免除之，民
    法第二百一十七條第一項訂有明文。又按債務人之代理人或使用人，關於債之履
    行有故意或過失時，債務人應與自己之故意或過失負同一責任，民法第二百二十
    四條定有明文，其立法理由係基於本人既藉由第三人以擴張其活動範圍而取得利
    益，自應承擔該第三人活動時對他人造成損害之賠償責任。民法第二百二十四條
    所謂代理人，應包括法定代理人在內，該條可類推適用於同法第二百十七條被害
    人與有過失之規定，亦即在適用民法第二百十七條之場合，損害賠償權利人之代
    理人或使用人之過失，可視同損害賠償權利人之過失，適用過失相抵之法則，此
    有最高法院七十三年台上字第二二０一號判例足參。經查，案發前被上訴人之子
    顏俊卿由訴外人陳坤憲駕車搭載同行，當時豪雨視線不良，考場附近交通不暢，
    大灣路堵車，其等乃繞小路而行，該車行駛路線事前並經彼等同意，業據訴外人
    侯東閔於警訊供認無訛（見相驗卷八八年七月廿五日之筆錄）。查顏俊卿搭乘陳
    坤憲駕駛之汽車，則依上開法條及判例之旨，陳坤憲應係顏俊卿之使用人，而陳
    坤憲駕車於路況不明處未小心駕駛且疏於注意車前狀況，將車輛開入大排水溝內
    ，其亦與有過失甚明，則依上開法條及判例之旨，自有過失相抵之適用，準此本
    件損害之發生因顏俊卿之使用人陳坤憲與有過失，本件有過失相抵之適用。本院
    審酌，本件事故發生之巷道末尾，並未設置路障或警告標示，稍一不甚，即易掉
    落大排水溝及顏俊卿使用人陳坤憲之疏失情形，認上訴人應負百分之七十之責任
    ，其餘百分之三十由陳坤憲負責，即過失相抵應扣減之比例為百分之三十，故被
    上訴人所得請求上訴人賠償之損害，按百分之三十扣減，則被上訴人乙○○○所
    得請求上訴人賠償之損害為一百一十五萬三千九百十一元（0000000×7/10＝000
    0000）（含原起訴准許之一百零一萬三千九百十一元及附帶上訴准許部分之十四
    萬元），丙○○所得請求之損害合計為一百零七萬八千八百零九元（0000000×7
    /10＝0000000，元以下四捨五入）（含原起訴准許之九十三萬八千八百零九元及
    附帶上訴准許部分之十四萬元）。
八、末按強制汽車責任險第三十條規定：「保險人依本法規定給付之保險金，視為加
    保人或被保險人損害賠償金額之一部，加保人或被保險人受賠償請求時，得扣除
    之」。查被上訴人丙○○就本案已向汽車強制責任險之保險人富邦產物保險公司
    領取保險理賠金一百二十萬元，有該公司賠案號碼1690Ａ042301之收據在卷可參
    （附於本院審理筆錄後），並為兩造所不爭執，則依前揭規定，被上訴人丙○○
    及乙○○○原起訴准許之金額中，每人應各扣減六十萬，被上訴人亦同意自原起
    訴准許部分各予扣除。故被上訴人乙○○○應准許之一百零一萬三千九百十一元
    扣減六十萬元後，其所得請求上訴人賠償之損害為四十一萬三千九百十一元，被
    上訴人丙○○應准許之九十三萬八千八百零九元扣減六十萬元後，其所得請求之
    損害合計為三十三萬八千八百零九元。
九、從而，被上訴人依侵權行為、國家賠償法之法律關係，起訴請求上訴人給付被上
    訴人乙○○○四十一萬三千九百十一元，給付被上訴人丙○○三十三萬八千八百
    零九元，及均自起訴狀繕本送達翌日即八十九年四月八日起至清償日止，按週年
    利率百分之五計算之法定遲延利息為有理由，應予准許。原判決就此部分為准許
    ，並依兩造之聲請分別酌定擔保金額宣告准、免假執行，為屬允當；至於原判決
    其餘准許部分，未就被上訴人每人各應扣減非必要之喪葬費用（七萬九千零七十
    元）及強制汽車責任險之給付（一百二十萬元）各二分之一部分為有未當，則該
    部分之請求及假執行之聲請，為無理由，均應駁回，爰由本院廢棄該部分判決改
    判如主文所示。至於被上訴人附帶上訴部分，各於十四萬元及均自起訴狀繕本送
    達翌日即八十九年四月八日起至清償日止，按週年利率百分之五計算之法定遲延
    利息為有理由，應予准許；逾此部分之請求為無理由，應予駁回。
十、據上論結，本件上訴為一部有理由，一部無理由，被上訴人之附帶上訴亦為一部
    有理由，一部無理由，依民事訴訟法第四百五十條、第四百四十九條第一項、第
    七十九條，判決如主文。
中　　　華　　　民　　　國　　九十一　　年　　　二　　　月　　　二十五　日
　　　　　　　　　　　　　　　　　　臺灣高等法院臺南分院民事第三庭
~B1審判長法官　林　　輝　　雄
~B2　　　法官　徐　　宏　　志
~B3　　　法官　王　　明　　宏
右為正本係照原本作成。
不得上訴。
中　　　華　　　民　　　國　　九十一　　年　　　二　　　月　　　二十六　日
　　　　　　　　　　　　　　　　　　　　法院書記官　侯　　瑞　　富
附表一：
[72000+72000/(1+0.05*1)+72000/(1+0.05*2)+72000/(1+0.05*3)+72000/(1+0.05*4)+
72000/(1+0.05*5)+72000/(1+0.05*6)+72000/(1+0.05*7)+72000/(1+0.05*8)+72000/(1+
0.05*9)+72000/(1+0.05*10)+0.0000000*(72000/(1+0.05*11)-72000/(1+0.05*10)）]除
以6（受扶養人數）=113765（小數點以下四捨五入）
附表二：
 [72000+72000/(1+0.05*1)+72000/(1+0.05*2)+72000/(1+0.05*3)+72000/(1+0.05*4)+
72000/(1+0.05*5)+72000/(1+0.05*6)+72000/(1+0.05*7)+72000/(1+0.05*8)+72000/(1+
0.05*9)+72000/(1+0.05*10)+72000/(1+0.05*11)+72000/(1+0.05*12)+72000/(1+0.05*
13)+72000/(1+0.05*14)+72000/(1+0.05*15)+72000/(1+0.05*16)+72000/(1+0.05*17)+
72000/(1+0.05*18)+72000/(1+0.05*19)+72000/(1+0.05*20)+72000/(1+0.05*21)+
72000/(1+0.05*22)+72000/(1+0.05*23)+72000/(1+0.05*24)+72000/(1+0.05*25)+
72000/(1+0.05*26)+72000/(1+0.05*27)+72000/(1+0.05*28)+0.0000000*(72000/(1+0.
05*29)-72000/(1+0.05*28)）]除以6（受扶養人數）=221054（小數點以下四捨五入）
